臺灣臺中地方法院民事判決
111年度重訴字第415號
原      告  陳奕云
訴訟代理人  李佑均律師
被      告  賴荷梵
上列當事人間請求分割共有物事件，本院於民國111年8月31日言
詞辯論終結，判決如下：
    主      文
兩造共有如附表一所示之不動產應予變賣，所得價金由兩造按附
表二所示應有部分比例分配。
訴訟費用由兩造按附表二所示應有部分比例負擔。
    事實及理由
一、原告起訴主張：
　㈠附表一所示坐落臺中市○○區○○段000地號土地及其上同段3276
    建號建物即門牌號碼臺中市西屯區市○○○路000號16樓之3（
    下合稱系爭不動產）為兩造共有，權利範圍各如附表一所示
    。系爭不動產並無依物之使用目的不能分割之情形，兩造亦
    未訂有不分割之契約，而兩造間未能達成分割之協議，爰請
    求為裁判分割。
　㈡系爭不動產之性質不可能由兩造各自分管一部而為使用，是
    本件宜採原物分割予單一共有人，並由另一共有人取得補償
    之方式進行。系爭不動產向由被告單獨使用管理，原告從無
    使用收益之事實，且無取得系爭不動產之意願，請求以原物
    分割歸被告單獨所有，並依鈞院111年度司執字第67063號鑑
    價金額之1/2，由被告補償原告。
  ㈢聲明：系爭不動產分割歸由被告單獨所有，被告並應給付補
    償金予原告。
二、被告部分：
　㈠系爭不動產前向安泰商業銀行股份有限公司（下稱安泰銀行
    ）設定新臺幣（下同）2400萬元之最高限額抵押權，因自11
    1年2月起未依約繳納本息，安泰銀行於111年4月間聲請拍賣
    抵押物，由鈞院以111年度司拍字第83號裁准後，安泰銀行
    據以聲請強制執行，由鈞院以111年度司執字第67063號受理
    在案。系爭不動產已查封並進行拍賣中，若經拍定，屆時已
    無不動產可供分割，且是否尚有價款餘額可供分配，亦屬未
    定，請求裁定停止訴訟；若進行裁判分割，被告並無取得系
    爭不動產之意願，請求變價分割。
　㈡答辯聲明：原告之訴駁回。　
三、法院之判斷：
　㈠按各共有人，除法令另有規定外，得隨時請求分割共有物；
    又共有物之分割，依共有人協議之方法行之；分割之方法不
    能協議決定者，法院得因任何共有人之請求，命為下列之分
    配：以原物分配於各共有人。但各共有人均受原物之分配
    顯有困難者，得將原物分配於部分共有人。原物分配顯有
    困難時，得變賣共有物，以價金分配於各共有人；或以原物
    之一部分分配於各共有人，他部分變賣，以價金分配於各共
    有人；以原物為分配時，如共有人中有未受分配，或不能按
    其應有部分受分配者，得以金錢補償之。民法第823條第1項
    前段、第824條第1項、第2項、第3項分別定有明文。原告主
    張系爭不動產為兩造共有，應有部分比例如附表所示，又系
    爭不動產並無依物之使用目的不能分割之情形，且兩造間亦
    未訂有不分割之契約，惟兩造就分割方法無法達成協議等情
    ，業據提出土地及建物登記第一類謄本、安泰銀行個人房屋
    借款契約、律師函、LINE對話紀錄及電子郵件等為證（本院
    卷第23-28頁、第41-47頁），且為被告所不爭執，堪信真實
    。是原告訴請分割系爭不動產，依上開規定，核無不合，應
    予准許。
　㈡次按分割共有物，究以原物分割或變價分配其價金，法院應
    斟酌當事人之聲明、共有物之性質、經濟效用及全體共有人
    利益等，公平裁量，不受共有人主張之拘束。又法院於裁判
    分割時，得將原物分配於各共有人，但原物分配顯有困難時
    ，得變賣共有物，以價金分配於各共有人，民法第824條第2
    項第2款定有明文。所謂原物分配有困難，係指共有物性質
    上不能以原物分配或以原物分配有困難之情形，例如共有物
    本身無法為原物分割，或雖非不能分割，然分割後將顯然減
    損其價值或難以為通常使用（最高法院98年度台上字第223
    號判決意旨參照）。經查：
  ⒈系爭不動產為區分所有建物及坐落基地暨共有部分，為集合
    住宅，而房屋部分位於該39層公寓大廈中之第16層，供居住
    使用，此有前述原告提出之土地、建物登記謄本可憑，並經
    本院調取111年度司執字第67063號強制執行卷查明無誤。是
    依民法第799條第5項及公寓大廈管理條例第4條第2項規定，
    區分所有建物之專有部分與所屬建築物共用部分及基地之權
    利不得分離而為移轉或設定負擔，故，附表一所示不動產應
    併為分割，合先敘明。
　⒉系爭不動產之房屋部分，依其物之構造及使用上無從區分為
    二，核屬單一生活空間結構，如以原物分割方式分配予兩造
    ，有損其完整性及破壞房屋之使用現狀，無法發揮經濟上之
    利用價值，則系爭不動產無從以原物分割予兩造分別取得一
    部分之方式分割；又兩造於審理中均表明無單獨取得系爭不
    動產之意願（本院卷第134頁），如採原物分割而分歸兩造
    中任一人單獨取得，明顯違反共有人於訴訟中表達之意願，
    而有強迫共有人購買他共有人應有部分之情事，且如受原物
    分配之共有人事後未依判決給付金錢補償，將反使兩造間法
    律關係趨於複雜，殊非允妥。故本院認將系爭不動產變賣，
    以所得價金分配予兩造，除可保持系爭不動產之完整利用及
    經濟效用，且透過在自由市場良性公平競價之結果，可使系
    爭不動產之市場價值極大化，對共有人更屬有利。準此，審
    酌系爭不動產之性質、使用狀況、當事人意願及共有人利益
    等一切情狀，本院認系爭不動產採變賣方式，以所得價金按
    附表二所示應有部分比例分配予兩造，屬最妥適之分割方法
    。
四、綜上所述，本院依系爭不動產之現況及經濟效用、可能衍生
    之法律關係暨共有人之意願等一切情狀，認系爭不動產應予
    變賣，以價金分配予共有人之方式分割為適當，爰判決如主
    文第1項所示。　　
五、本件判決之基礎已為明確，兩造其餘陳述、主張及舉證，經
    核均與判決之結果不生影響，爰不逐一論駁；又原告請求調
    查被告之資力，惟本院既認為系爭不動產應以變賣方式分割
    ，無為前項調查之必要；另被告請求於強制執行程序終結前
    裁定停止訴訟，核與民事訴訟法第182條第1項之規定不合，
    亦無從准許，均併予敘明。
六、末按因共有物分割事件涉訟，由敗訴當事人負擔訴訟費用顯
    失公平者，法院得酌量情形，命勝訴之當事人負擔其一部，
    民事訴訟法第80條之1定有明文。本件共有物分割事件，在
    性質上並無訟爭性，兩造本可互易其地位，裁判結果仍無不
    同，故令被告負擔全部費用顯失公平，本院審酌上情，認訴
    訟費用宜由兩造各依應有部分比例分擔，方屬公平，爰諭知
    訴訟費用負擔如主文第2項所示。
中　　華　　民　　國　　111 　年　　9 　　月　　21　　日
                  民事第五庭    法  官  陳文爵
正本係照原本作成。
如對本判決上訴，須於判決送達後20日內向本院提出上訴狀。如
委任律師提起上訴者，應一併繳納上訴審裁判費。
中　　華　　民　　國　　111 　年　　9 　　月　　21　　日
                                書記官  楊玉華
附表一：
編號  土        地        座        落    面             積 權    利    範    圍  縣市 鄉鎮市區 段 地號     平方公尺  1 臺中市 西屯區 惠民 106     3584.78      806/200000 備考 兩造權利範圍各403/200000      

編號 建  號 基  地  座  落 主 要 用 途 主 要 建 材 房 屋 層 數  建  物  面  積 （平方公尺）    權利範圍   建  物  門  牌  樓  層  面  積 合          計 附屬建物用途面         積  1 臺中市○○區○段0000○號 臺中市○○區○○段000地號 集合住宅 鋼骨鋼筋混凝土造 39層 十六層：130.95合計：130.95 陽台：13.31 雨遮：13.39 全     部  兩造權利範圍各1/2   臺中市西屯區市○○○路000號16樓之3     備考 共有部分：惠民段3394建號、面積24,774.09平方公尺、權利範圍410/100000 （含車位編號016、權利範圍25/100000） （含車位編號017、權利範圍25/100000） （含車位編號147、權利範圍61/100000）      

附表二：
編號 共有人 應有部分比例  1 陳奕云     1/2  2  賴荷梵     1/2